Archives communales de Sainte-Mère
Archives départementales du Gers
Archives communales de Sainte-Mère
1627-1980
ESUPPL 1754, 4018 - 4033, 8602 - 8608, 10101 - 10165, 10990
Commune de Sainte-Mère
La commune de Sainte-Mère est située dans l'extrême partie nord du département, à la limite du Lot-et-Garonne, entre Lectoure et Astaffort. La commune fait partie de l'aire d'attraction de Lectoure et est intégrée au sein de la communauté de communes de La Lomagne gersoise. Elle est située dans l'arrondissement de Condom et relevait auparavant du canton de Miradoux.
Par ordonnance royale du 14 janvier 1824, la commune de Paravis est rattachée en partie à Sainte-Mère et en partie à la commune de Castet-Arrouy. La ligne de partage est fixée par le fossé anguleux qui longe le bois de la Grave, la partie située à l'ouest dudit fossé étant rattachée à Sainte-Mère tandis que la partie de Paravis située à l'est ainsi que le bois sont annexés à la commune de Castet-Arrouy.
Le nom Sainte-Mère (Senta Mèra, en gascon) fait référence à une légende martyriale médiévale liée également aux saintes Dode, Gemme et Quitterie. Mera signifie « pure » ou plus précisément « la qualité de la vierge ».
Cet ancien castelnau était la propriété des évêques de Lectoure avant la Révolution française. Son château de prototype gascon, composé de tours carrées et d'un logis de trois étages, est édifié à la fin du XIIIe siècle par l'évêque Gérard de Monlezun, pour servir de résidence. Classé au titre des Monuments historiques en 1977, il dispose d'une maçonnerie bien conservée malgré son état de ruine suite à son abandon au XVIIe siècle ainsi qu'aux destructions postérieures à la période révolutionnaire. D'après Gilles Séraphin, un incendie le rend inhabitable vers 1600. En 1753, la seigneurie est partagée entre l'évêque de Lectoure et son co-seigneur, le comte de Luppé. Le château est vendu comme bien national en 1791. Aux XIXe et XXe siècles, le château appartient successivement aux familles Barciet de Labusquette et Courrent puis à M. Courdon, avoué à Agen. L'édifice médiéval est désormais une propriété privée à l'heure actuelle alors que les vestiges des fortifications appartiennent à la commune.
Un autre château, celui du Clot, est également situé à Sainte-Mère. L'édifice est inscrit partiellement aux Monuments historiques en 1973.
Avant la Révolution française, la paroisse de Sainte-Mère ainsi que son annexe de Saint-Laurent dépendaient de l'archevêché de Lectoure. L'église de la paroisse principale a été édifiée contre la porte médiévale de la ville, sous la forme d'une nef agrandie par deux chapelles, de sa tour-porte qui correspond à son clocher ainsi que d'un choeur pentagonal. Sous l'Ancien Régime, la confrérie du Très Saint-Sacrement est établie au sein de cette église. En 1824, le conseil municipal souhaite vendre l'église de Saint-Laurent afin de financer les travaux de réparations de l'église actuelle. En 1891, l'église est restaurée une seconde fois sous l'impulsion de l'abbé Lassance avant d'être inaugurée et bénie en 1892. Un presbytère est mis à disposition grâce à une donation en faveur de la commune en 1822.
Depuis 1921, la commune possède un monument aux morts, construit près du cimetière. Sainte-Mère comprend de nombreuses demeures comme la demeure Feyrinis ou la propriété La Busquette. Cette dernière appartient à la famille Barciet de la Busquette et elle est l'objet d'un procès avec la commune entre 1835 et 1860.
Les archives de Sainte-Mère ont été déposées en plusieurs fois.
Un premier dépôt est effectué dans le cadre d'une inspection en décembre 1997:
les registres de délibérations consulaires (1757-1768) et du conseil municipal (1793-1878)
des registres de correspondance (1854-1862) et des listes électorales (1885-1939)
un registre d'état civil (1793-1806)
des documents relatifs au bureau de bienfaisance (1836-1841)
des livres terriers et des charges et décharges (1627-1790) ainsi que les rôles de la taille de 1721 et 1781 et une affiche sur l'imposition (1721)
un inventaire rédigé par le conseiller d'arrondissement délégué daté du 7 avril 1843, qui recense les archives et les objets mobiliers de Sainte-Mère.
Un second dépôt a été effectué le 30 septembre 2021 suite à une inspection du directeur des Archives départementales réalisée en 2020:
les registres de délibérations du conseil municipal (1878-1980)
les registres d'état civil (1807-1910)
le cadastre (état de section et matrices des propriétés bâties et non bâties (1838-1914)) et des registres de contributions directes (1842-1951)
des listes nominatives de la population (1828-1946) et le dénombrement (1886-1996)
des documents relatifs aux affaires militaires: recensement des classes de 1819 à 1832, garde nationale (1831-1841). Un registre de délibérations de l'Union Fédérale des anciens combattants du Gers est également déposé (1933-1958).
les comptes de la fabrique de l'église ainsi que de la correspondance et des procès-verbaux sur l'église de la commune (1824-1932)
des documents relatifs aux bâtiments communaux (1839-1954).
Dépôts du 5 décembre 1997 et du 30 septembre 2021 (entrée n° 2021-109).
Pour la période antérieure à la Révolution française, le fonds comprend des registres de délibérations consulaires (1757-1768) ainsi que les documents relatifs aux impôts tels que les livres terriers et les rôles de la taille.
Pour la période moderne, le fonds est composé des registres de l'état civil jusqu'en 1910 et des délibérations du conseil municipal jusqu'en 1980. Il comprend également les matrices cadastrales, les états de section ainsi que des registres et des cahiers relatifs aux contributions directes. Les listes nominatives de recensement des habitants de la commune, des soldats et de la Garde nationale sont également recensées. D'autres documents ainsi que de la correspondance font référence à l'administration de la commune, aux affaires militaires, aux élections, à la comptabilité, au bureau de bienfaisance et aux voies de communication. Les documents des bâtiments communaux - église, presbytère, monument aux morts, école - sont variées: extraits de délibérations, procès-verbaux, pièces comptables, promesse de vente et croquis.
Le fonds est ouvert et s'accroit par dépôt de la commune.
Le classement suit l'arrêté interministériel du 31 décembre 1926 portant règlement des archives des communes. La cotation des archives déposées des communes de moins de 2000 habitants se fait en continu dans la série ESUPPL.
La communicabilité des archives communales est soumise aux délais fixés par la loi du 15 juillet 2008 modifiant le code du patrimoine (article L 213-2, legifrance.gouv.fr/codes/id/LEGISCTA000006159942). Cependant, même pour les documents communicables en application de la loi, le mauvais état matériel des documents ne permet pas d'assurer leur consultation en salle de lecture.
I. Ancien Régime
série C: archives des administrations provinciales (intendance, subdélégations, élections, collecte)
sous-série 9 B: justice locale et seigneuriale de la sénéchaussée de Gascogne
série G: archives du clergé séculier (visites pastorales, procès-verbaux de visite et de vérification des réparations des églises du diocèse, archives des paroisses, fabrique d'église et cures)
séries E et I: archives des communautés d'habitants aux XVIe-XVIIIe siècles (chartes de coutumes, hommages, délibérations consulaires, documents financiers, livres terrier, compoix et cadastres, registres paroissiaux); archives de familles
sous-série 5 E: registres paroissiaux (fonds des sénéchaussées).
II. Période révolutionnaire
série L: justice, municipalités de canton, comités de surveillance, sociétés populaires
série Q: vente des biens nationaux. Yves Coustau, Dépouillement des procès-verbaux d'adjudication des biens nationaux de 1re origine et 2e origine, 1962, 2 volumes.
III. Période contemporaine
1. Série E
sous-série 5 E: registres d'état civil, tables décennales (fonds du greffe du tribunal d'instance d'Auch).
2. Série M
sous-série 1 M: regroupement de communes, délimitation du territoire
sous-série 3 M: conseils municipaux, documents électoraux
sous-série 6 M: recensement de population, statistiques démographiques, naturalisations, état civil, agriculture.
3. Série O
sous-série 1 O: affaires communales, administration générale des communes, bâtiments et biens communaux, syndicats intercommunaux
sous-série 2 O: administration générale de la commune, travaux de construction et d'entretien sur les bâtiments communaux et les équipements collectifs, acquisition et aliénation des biens communaux, comptabilité communale, assistance et prévoyance
sous-série 3 O: voirie communale, chemins vicinaux
sous-série 4 O: dons et legs.
4. Série P
sous-série 3 P: délimitation cadastrale, documentation cadastrale
sous-série 6 P: postes.
5. Autres séries modernes
sous-série 2 R: monuments aux morts
série S: travaux publics (routes, chemins de fer, moulins, usines hydrauliques, électrification, mines, carrières, tourbières)
série T: ouvertures et fermetures d'école, affaires scolaires, dossiers d'instituteurs et institutrices, monographies scolaires, dossiers de classement au titre des monuments historiques
série V: conseils de fabrique, églises
série X: bureaux de bienfaisance.
6. Archives contemporaires (postérieures à 1940)
992 W, 1319 W: administration communale
1277 W: fermetures d'école.
IV. Archives notariales
sous-série 3 E: les archives des études notariales contiennent les éléments de l'histoire locale et des informations sur la vie des habitants; on retrouve parfois dans les archives notariales des délibérations consulaires.
V. Archives privées, fonds entrés par voie extraordinaire
sous-série 1 J: pièces isolées et petits fonds
sous-série 14 J: papiers de Sylvain Daugé, prêtre et érudit local, notes sur des familles et des communes du Gers
sous-série 83 J: fonds de Macarez-Mainfroy, albums de cartes postales et photographies des communes du Gers
sous-série 88 J: fonds de Jean-Henri Ducos, dossiers documentaires sur les châteaux et maisons-fortes du Gers
sous-série 101 J: fonds de Paul Mesplé, conservateur du musée des Augustins de Toulouse, albums de photographies des communes du Gers.
VI. Documents figurés
sous-série 1 Fi: cartes et plans
sous-série 2 Fi: dessins, gravures, estampes, lithographies, tirages photographiques
sous-série 6 Fi: cartes postales.
VII. Documentation
séries DAN et DAR: dossiers archéologiques et antiques
série CDOC: dossiers documentaires
série PER: bulletins municipaux et paroissiaux
série JX: presse locale
bibliothèque historique et administrative.
Maurice Bordes (al.), Sites et monuments du Lectourois, Imprimerie Bouquet, 1974.
Georges Courtès (dir.), Communes du département du Gers, vol. II: arrondissement de Condom, Auch: Société archéologique et historique du Gers, 2004, p. 284-286.
Gilles Séraphin, « Salles et châteaux gascons, un modèle de maisons fortes », Bulletin monumental, tome 157, n°1, 1999, Demeures seigneuriales dans la France des XIIe-XIVe siècles, p. 11-42.
Philippe Lauzun, « Un château gascon: le château de Sainte-Mère (Gers) », Bulletin monumental, tome 75, 1911 (www.persee.fr/doc/bulmo_0007-473x_1911_num_75_1_11561).
Adrien Lavergne, Excursions archéologiques en 1893 et 1895 - Rapports faits à la société archéologique du Gers, Auch: Imprimerie et lithographie G. Foix, 1896, p. 11-16.
Bernard Loncan, Annie Noë-Dufour, « Salles et châteaux en Lomagne », Monuments historiques: Midi-Pyrénées, n° 115, juillet-août 1981.
Ferdinand Mauquié, Les suzerains de Fimarcon, d'après les recherches et les notes de M. Bernard Lafitte, curé de Caussens, Auch: Imprimerie centrale, 1908 (gallica.bnf.fr/ark:/12148/bpt6k165130b).
Architerre, sources fiscales d'Ancien Régime (modelespace.univ-tlse2.fr).
Sainte-Mère (Gers, France)
- Paravis
  - Archives modernes (postérieures à 1789)
    - État civil
      - Registre des naissances., 1793-1823; ESUPPL 8606; Paravis (Sainte-Mère et Castet-Arrouy, Gers, France; 1790-1824)
        répertoire civil; Sainte-Mère (Gers, France); Paravis (Sainte-Mère et Castet-Arrouy, Gers, France); état civil; naissance
    - Finances de la commune
      - Comptabilité
        - Comptabilité: compte courant., 1821; ESUPPL 10990
          Sainte-Mère (Gers, France); Paravis (Sainte-Mère et Castet-Arrouy, Gers, France); comptabilité publique; finances communales
- Sainte-Mère
  - Archives anciennes (antérieures à 1790)
    - Administration communale
      - Registres des délibérations consulaires., 1659-1788; ESUPPL 4018, 8602; Commune de Sainte-Mère
        délibération; Sainte-Mère (Gers, France); administration locale d'Ancien Régime
        - 1659-1788., ESUPPL 8602
          délibération; Sainte-Mère (Gers, France); administration communale
        - 1757-1768., ESUPPL 4018
    - Finances, impôts et comptabilité
      - Livres terriers., 1627-1711; ESUPPL 4019 - 4020, 4022; Commune de Sainte-Mère
        livre foncier; cadastre
        - 1627., ESUPPL 4020
          Contient les charges et décharges jusqu'en 1684.
          livre foncier; Sainte-Mère (Gers, France); cadastre
        - 1668., ESUPPL 4019
        - 1710-1711., ESUPPL 4022
      - Registres des charges et décharges., 1685-1790; ESUPPL 4021, 4023; Commune de Sainte-Mère
        - 1685-1710., ESUPPL 4021
        - 1718-1790., ESUPPL 4023
      - Taille: rôles (1721, 1789), quittances (1720-1722)., 1720-1789; ESUPPL 4024; Commune de Sainte-Mère
        rôle d'imposition; pièce comptable; Sainte-Mère (Gers, France); fiscalité directe d'Ancien Régime; recouvrement fiscal
      - Vingtième: bordereaux, rôles (1767, 1769, 1788). Logement militaire et taille: rôles (1769). Capitation: rôles (1769, 1788)., 1767-1788; ESUPPL 8603; Commune de Sainte-Mère
        rôle; Sainte-Mère (Gers, France); fiscalité directe d'Ancien Régime
      - Comptes de la communauté: rôles, certificats de remise de quittances., 1769, 1788; ESUPPL 8604; Commune de Sainte-Mère
        rôle; Sainte-Mère (Gers, France); comptabilité publique
      - Bois de la communauté: procès-verbal d'affermage (1726), acte de nomination d'un garde (1730), procès-verbal de dégradation du bois (1742)., 1726-1742; ESUPPL 8605; Commune de Sainte-Mère
        procès-verbal; Sainte-Mère (Gers, France); bois; forêt
    - Cultes. Instruction publique. Assistance publique
      - Confrérie du Très Saint-Sacrement établie dans l'église de Sainte-Mère: statuts (1698). Pièces de procédures (1765-1783)., 1688-1783; ESUPPL 1754; Commune de Sainte-Mère
        Sainte-Mère (Gers, France)
  - Archives modernes (postérieures à 1789)
    - Bibliothèque administrative
      - Journaux. - Abonnements: correspondance (1831-1864). Ouvrages. - Acquisitions: extrait du registre des délibérations, correspondance (1863)., ESUPPL 10101; Commune de Sainte-Mère
        correspondance; Sainte-Mère (Gers, France); bibliothèque
    - Administration générale de la commune
      - Conseil municipal
        - Registres des délibérations., an V-1980; ESUPPL 4025-4028, 10102-10104
          délibération; Sainte-Mère (Gers, France); conseil municipal; administration communale
          - an V-1834 (8 février)., 1796-1834; ESUPPL 4025
          - 1834 (16 mars)-1838 (5 janvier)., 1834-1838; ESUPPL 4026
          - 1838 (9 mai)-1854 (9 avril)., 1838-1854; ESUPPL 4027
          - 1854 (11 mai)-1878 (17 février)., 1854-1878; ESUPPL 4028
          - 1878 (7 avril)-1908 (1er février)., 1878-1908; ESUPPL 10102
          - 1908 (17 mai)-1940., 1908-1940; ESUPPL 10103
          - 1941-1980., ESUPPL 10104
      - Actes de l'administration municipale
        - Registre de correspondance., 1854-1862; ESUPPL 4029
          correspondance; registre du courrier; Sainte-Mère (Gers, France); administration communale
        - Correspondance., 1828-1866; ESUPPL 10105
          correspondance; Sainte-Mère (Gers, France); administration communale
      - Contentieux
        - Affaires relatives à des délimitations de terrains: correspondance, arrêté (1835-1866). Procès entre la commune et M. de Labusquette: correspondance (1835-1860)., ESUPPL 10106
          correspondance; Sainte-Mère (Gers, France); contentieux administratif; administration communale
    - État civil
      - Registre des naissances, mariages et décès., an III-1806; ESUPPL 4030; Commune de Sainte-Mère
        répertoire civil; Sainte-Mère (Gers, France); état civil; naissance; mariage; décès
      - Registres des naissances., 1807-1910; ESUPPL 10107, 10110, 10113; Commune de Sainte-Mère
        répertoire civil; Sainte-Mère (Gers, France); état civil; naissance
        - 1807-1856., ESUPPL 10107
        - 1857-1890., 1811-1890; ESUPPL 10110
          dont publications de mariage (1811-1812).
          répertoire civil; Sainte-Mère (Gers, France); état civil; naissance; mariage
        - 1891-1910., ESUPPL 10113
      - Registres des mariages., 1807-1910; ESUPPL 10108, 10111, 10114; Commune de Sainte-Mère
        répertoire civil; Sainte-Mère (Gers, France); état civil; mariage
        - 1807-1856., ESUPPL 10108
        - 1857-1890., ESUPPL 10111
        - 1891-1910., ESUPPL 10114
      - Registres des décès., 1807-1910; ESUPPL 10109, 10112, 10115; Commune de Sainte-Mère
        répertoire civil; Sainte-Mère (Gers, France); état civil; décès
        - 1807-1856., ESUPPL 10109
        - 1857-1890., ESUPPL 10112
        - 1891-1910., ESUPPL 10115
      - Tenue et envoi des registres (1823-1866): circulaire, note, correspondance. Demandes de rectifications demandées par les habitants: correspondance (1854-1866)., ESUPPL 10116; Commune de Sainte-Mère
        correspondance; Sainte-Mère (Gers, France); état civil
    - Population. Économie sociale. Statistique
      - Population
        - État de la population en mai 1828., ESUPPL 10117
          liste nominative; Sainte-Mère (Gers, France); recensement de population
        - Recensement quinquennal: listes nominatives., 1881-1946; ESUPPL 10118
        - Dénombrement: tableaux statistiques, correspondance., 1866-1896; ESUPPL 10119
          statistique; Sainte-Mère (Gers, France); recensement de population
        - Recensement du nombre de maisons d'habitations et des étrangers: tableau de recensement des étrangers résidents, circulaire, correspondance., 1821-1860; ESUPPL 10120
          statistique; Sainte-Mère (Gers, France); étranger; population
      - Agriculture
        - Concours agricoles. - Organisation du prix pour les bêtes à cornes: avis du préfet (1821). Demande de renseignements sur l'engrais: correspondance (1821-1829). Apiculture: correspondance (1841). Cultures. - Demandes de renseignements sur les produits des récoltes en grains et des farineux alimentaires: correspondance (1860-1863). Commission cantonale de statistiques agricoles; convocation (1863)., 1821-1863; ESUPPL 10121
          correspondance; Sainte-Mère (Gers, France); bétail; alimentation; céréale
        - Calamités agricoles. - Informations et estimation des préjudices: correspondance (1832-1835)., ESUPPL 10142
          correspondance; Sainte-Mère (Gers, France); cimetière; calamité agricole; météorologie; grêle
      - Subsistances
        - Foires: correspondance (1824-1862)., ESUPPL 10122
          correspondance; Sainte-Mère (Gers, France); foire; alimentation
    - Contributions. Administrations financières
      - Impôts directs
        - Cahier de dépouillement du rôle foncier de l'an V., ESUPPL 8607
          Sainte-Mère (Gers, France); fiscalité; cadastre
        - Cadastre., ESUPPL 1023 - 10129
          matrice cadastrale; Sainte-Mère (Gers, France); cadastre
          - Préparation de la fusion des communes de Paravis, Sainte-Mère et Castet-Arrouy: plan figuratif des communes de Sainte-Mère, de Paravis et d'une partie de Castet-Arrouy., [1822]; ESUPPL 10128
            plan; Sainte-Mère (Gers, France); fiscalité
          - Envois des matrices cadastrales au contrôleur: correspondance., 1841-1866; ESUPPL 10129
            correspondance; Sainte-Mère (Gers, France); fiscalité
          - Cadastre napoléonien., 1837-1906; ESUPPL 10123 - 10124, 10127
            - État de sections., 1837-1867; ESUPPL 10123
              registre; Sainte-Mère (Gers, France); cadastre
            - Matrice des propriétés foncières., 1840-1903; ESUPPL 10127
            - Matrice des propriétés bâties., 1882-1906; ESUPPL 10124
          - Cadastre révisé (1910)., 1793-1910; ESUPPL 10125 - 10126
            - Matrice des propriétés bâties., 1914-1957; ESUPPL 10125
            - Matrice des propriétés non bâties., 1914-1957; ESUPPL 10126
        - Contributions directes. - Contribution foncière, des portes et fenêtres, personnelle et mobilière, des patentes, sur les voitures, les chevaux, taxes sur les gardes-chasse, les chiens, taxe d'habitation, etc.: matrices., 1842-1946; ESUPPL 10130 - 10132
          matrice d'imposition; Sainte-Mère (Gers, France); fiscalité
          - 1842-1844., ESUPPL 10130
          - 1845-1931., ESUPPL 10131
            Lacunes des années1883-1885, 1890, 1895.
          - 1936-1946., ESUPPL 10132
        - Contribuables assujettis à l'impôt., 1816-1969; ESUPPL 10133 - 10134
          Sainte-Mère (Gers, France); fiscalité
          - Contribuables: liste nominative [1820]. Contribution personnelle et mobilière: état du montant des rôles (1816). Habitants assujettis à la patente: état de la population (1818)., 1816-1820; ESUPPL 10134
            liste nominative; Sainte-Mère (Gers, France); fiscalité; contribuable; taxe professionnelle
          - Déclarations des constructions nouvelles, de reconstruction et d'affectation de terrains à des usages commerciaux ou industriels: registre., 1891-1969; ESUPPL 10133
            matrice d'imposition; Sainte-Mère (Gers, France); Paravis (Sainte-Mère et Castet-Arrouy, Gers, France); Castet-Arrouy (Gers, France); fiscalité; construction
        - Répartiteurs. - Nominations; correspondance (1815-1832). Transmission des rôles de Sainte-Mère, Paravis, Sempesserre, Gimbrède au sous-préfet: correspondance (1824-1833). Nomination d'un propriétaire de la localité chargée de représenter avec le maire la commune à l'assemblée cantonale pour servir à une nouvelle la répartition de la contribution foncière: arrêté (1824). Visite du contrôleur pour la tournée générale des mutations: correspondance (1841-1867)., 1815-1867; ESUPPL 10135
          correspondance; Paravis (Sainte-Mère et Castet-Arrouy, Gers, France); Sempesserre (Gers, France); Gimbrède (Gers, France); fiscalité
      - Rapports de la commune avec les diverses administrations au point de vue financier
        - Formalités du timbre et de l'enregistrement: circulaire ministérielle, correspondance (1823-1863). Poids et mesures. - Vérification: correspondance (1831-1835)., ESUPPL 10136
          correspondance; Sainte-Mère (Gers, France); enregistrement
    - Affaires militaires
      - Recrutement
        - Recensement des classes 1819-1823, 1826, 1829-1832: tableaux de recensement., ESUPPL 10137
          Lacunes: 1824, 1825, 1827, 1828.
          Sainte-Mère (Gers, France); militaire; armée
        - Certificats: correspondance (1817-1862). Mise en activité des classes: extrait des registres des notifications de lettres de mise en activité, correspondance (1828-1841). Réfractaires: procès-verbal, correspondance (1810-1866). Ordres de route: liste extraite du registre des notifications des ordres de route, correspondance (1837-1866)., ESUPPL 10138
          correspondance; procès-verbal; Sainte-Mère (Gers, France); armée; militaire
      - Administration militaire
        - Garnison: correspondance (1815). Liste des officiers, sous-officiers et caporaux (1846). Officiers, sous-officiers et soldats mis en retraite entre 1834 et 1864: correspondance (1866)., 1815-1866; ESUPPL 10139
          correspondance; Sainte-Mère (Gers, France); armée; officier militaire
      - Garde nationale et sapeurs-pompiers
        - Garde nationale., 1813-1848; ESUPPL 8608, 10140 - 10141